ACORDAO-COMPLETO-2514415

ACÓRDÃO 2598/2021 ATA 42/2021 - PLENÁRIO

VISTA, relatada e discutida esta representação, com pedido de cautelar, formulada pela empresa Landetec Consultoria Ambiental e Serviços de Construção Civil Ltda., acerca de possíveis irregularidades na condução do Pregão Eletrônico para Registro de Preço (PE SRP) 3/2019, realizado pelo 15º Regimento de Cavalaria Mecanizado (15º RC Mec) , visando à contratação de serviços de coleta, transporte e destinação de resíduos (de classe II-B e de classe II-A) e de efluentes, para atender à referida unidade e outras 14 participantes,
ACORDAM os Ministros do Tribunal de Contas da União, reunidos em sessão do Plenário, ante as razões expostas pelo Relator, em:
9.1. com fundamento no art. 113, § 1º, da Lei 8.666/1993, c/c os arts. 235 e 237, inciso VII, do Regimento Interno deste Tribunal, conhecer a representação e considerá-la parcialmente procedente;
9.2. com fundamento no art. 9º, inciso I, da Resolução-TCU 315/2020, e visando à prevenção de ocorrências futuras semelhantes, dar ciência ao 15º Regimento de Cavalaria Mecanizado de que a inclusão da rubrica de fator acidentário de prevenção (FAP) em uma linha autônoma da planilha de custos está em desacordo com o art. 202-A do Decreto 3.048/1999 e teria resultado na majoração do subtotal do módulo 2.3 das planilhas de custos da proposta vencedora do Pregão Eletrônico para Registro de Preço 3/2019;
9.3. encaminhar cópia desta deliberação ao 15º Regimento de Cavalaria Mecanizado, à FGP Andrade Transportes e Locação Ltda. e à Landetec Consultoria Ambiental e Serviços de Construção Civil Ltda.

Representação acerca de possíveis irregularidades na condução de Pregão Eletrônico para Registro de Preço  visando à contratação de serviços de coleta, transporte e destinação de resíduos (de classe II-B e de classe II-A) e de efluentes.

15º Regimento de Cavalaria Mecanizado do Exército Brasileiro.

3. Interessada/Representante:
3.1. Interessada: FGP Andrade Transportes e Locação Ltda. EPP (16.478.942/0001-10).
3.2. Representante: Landetec Consultoria Ambiental e Serviços de Construção Civil Ltda. (08.454.836/0001-78).

13.1. Ministros presentes: Ana Arraes (Presidente), Walton Alencar Rodrigues, Benjamin Zymler, Augusto Nardes, Raimundo Carreiro, Bruno Dantas (Relator) e Jorge Oliveira.
13.2. Ministro-Substituto convocado: Marcos Bemquerer Costa.
13.3. Ministros-Substitutos presentes: Augusto Sherman Cavalcanti e André Luís de Carvalho.

BRUNO DANTAS

Adoto como relatório, com os ajustes de forma pertinentes, a instrução da secretaria responsável pela demanda (peça 128) , que contou com a anuência do corpo diretivo da unidade (peças 129-130) :
" (...) 
B. HISTÓRICO
I - Introdução
1. Tratam os autos de representação protocolada pela sociedade Landetec Consultoria Ambiental e Serviços de Construção Civil Ltda., na qual aponta supostas impropriedades relacionadas à condução do Pregão Eletrônico SRP 3/2019 realizado pelo 15º Regimento de Cavalaria Mecanizado visando à contratação de serviços de coleta, transporte e destinação de resíduos (de classe II-B e de classe IIA) e de efluentes, para atender à referida unidade e outras 14 participantes (peça 1, p. 139, 162 e 163-168) .
2. Ao concluir seu arrazoado, a reclamante formulou alguns pleitos. Preliminarmente, requereu a concessão de medida cautelar visando à suspensão dos atos afetos ao Pregão Eletrônico SRP 3/2019, inclusive aqueles tendentes à celebração de contrato. No mérito, pediu a esta Corte de Contas que fosse determinado ao órgão licitante que realizasse, no Comprasnet, a ação de 'volta de fase' no certame, a fim de promover a recusa da proposta da FGP Andrade Transportes e Locação Ltda. EPP, por manifesta inexequibilidade, para que fosse retomado o procedimento daquele ponto. Solicitou, ademais, que, em caso de impossibilidade de tal providência, fosse declarada a nulidade do certame e dos atos administrativos subsequentes, a exemplo de eventual contrato firmado.
II - Aspectos relacionados à licitação sob exame
3. A fim de contextualizar a matéria abordada nestes autos, cabe registrar que, ao término do mencionado certame, sagrou-se vencedora a sociedade FGP Andrade Transportes e Locação Ltda. EPP, ofertante da melhor proposta para os três itens que compõem o objeto daquele torneio, a saber: R$ 4.347.972,00 para o item 1; R$ 7.718.928,84 para o item 2; e R$ 344.025,00 para o item 3, considerando, em todos os casos, os preços unitários ofertados e as quantidades previstas para cada um dos itens (peça 1, p. 250-251) .
4. Inconformada com o resultado relativo ao item 3 do pregão, a sociedade Landetec Consultoria Ambiental e Serviços de Construção Civil Ltda., ora representante, interpôs recurso administrativo (peça 1, p. 37-46) . O recurso foi julgado improcedente pelo pregoeiro (peça 1, p. 4750 e 51-52) .
5. A adjudicação dos itens e a subsequente homologação do pregão ocorreram no mesmo dia 24/9/2019 (peça 1, p. 250-251) , ou seja, mais de um mês antes da autuação desta representação, realizada em 29/10/2019.
6. A ata de registro de preços - contemplando os três itens que integram o objeto do certame - foi assinada em 25/9/2019 (peças 57, 58 e 59) , ou seja, também em data anterior à autuação desta representação. A vigência da ARP é de 12 meses, findando, portanto, em 25/9/2020.
7. Por meio de pesquisa realizada em 31/5/2021, verificou-se que constam do Siasg registros de sete contratos firmados por unidades gestoras com a signatária da ARP, sendo dois deles celebrados pelo 15º Regimento de Cavalaria Mecanizado (peça 123) . A mesma pesquisa revelou, ainda, que, além daqueles contratos, figuram no SiasgNet vários empenhos formalizados por outras unidades participantes do Pregão Eletrônico SRP 3/2019 (peças 124, 125 e 126) .
III - Exame inicial realizado pela Selog (peça 6) 
8. Em sede de primeiro exame (peça 6) , consignou-se que o representante questionava a vitória da sociedade FGP Andrade Transportes e Locação Ltda. EPP no referido pregão, sob a alegação de que a proposta dessa licitante conteria 'vários itens em desacordo com a lei', sendo, também, inexequível, uma vez que o valor nela consignado seria 'insuficiente para o pagamento dos direitos trabalhistas de seus contratados' (peça 6, p. 1-3) .
9. Ao enfrentar as questões versadas na inicial (peça 6, p. 5-8) , teceram-se considerações tendo por base os esclarecimentos apresentados pelo pregoeiro em resposta ao recurso administrativo interposto pela ora representante (peça 1, p. 47-50) .
10. Na conclusão da referida análise, opinou-se pelo conhecimento da exordial e pelo indeferimento do pedido de cautelar, sugerindo-se a realização de oitiva do 15º Regimento de Cavalaria Mecanizado para que a unidade se manifestasse acerca dos seguintes pontos:
a) critérios efetivamente adotados na contratação para a definição de quantitativos de serviços previstos para o 15º Regimento de Cavalaria Mecanizado e para as unidades participantes do registro de preços, esclarecendo, em particular, considerando as atividades de rotina dessas unidades, qual a natureza efetiva dos itens de material gerados nessas unidades que motivem os preços diferenciados adotados para os itens voltados ao recolhimento de materiais e resíduos diferenciados, de valor mais elevado;
b) pesquisas de preços realizadas para o estabelecimento da estimativa dos custos das contratações a serem realizadas em decorrência da presente licitação;
c) comprovação de atendimento pela empresa vencedora do certame dos requisitos de contratação previstos no item 5 do Termo de Referência, que trata da documentação exigida para a qualificação técnica da empresa e da comprovação de aptidão para a prestação dos serviços em características, quantidade e prazos compatíveis com o objeto da licitação;
d) verificação da exequibilidade da proposta da empresa FGP Andrade Transporte e Locação Ltda. EPP no que se refere a previsão do cumprimento das diversas obrigações trabalhistas por parte da empresa vencedora do certame; e
e) estágio atual da contratação, com informação sobre as próximas etapas previstas, bem como sobre as adesões à ata de registro de preços.
11. Anuindo à análise e às conclusões constantes do primeiro exame (peça 6) , o titular desta subunidade técnica autorizou a realização da medida proposta (peça 7) .
12. Em cumprimento à ordem, foi expedido o Ofício 2928/2019-TCU/Selog (peça 8) . Em resposta à oitiva, a unidade militar remeteu o Ofício 88-SALC/FISC-AD/15RCMEC (peça 29) , acompanhado de diversos anexos (peças 11 a 28) .
IV - Segunda análise promovida pela Selog (peça 34) 
13. Ao reexaminar a matéria à vista dos elementos aportados aos autos em atendimento à oitiva promovida (peça 34) , foram afastadas algumas das hipóteses formuladas pelo representante. Restaram, contudo, dúvidas acerca dos seguintes pontos:
a) disponibilidade pela sociedade FGP Andrade Transportes e Locação Ltda. EPP, já na qualidade de contratada, da licença de operação (LO) para coleta, transporte, tratamento físico-químico e microbiológico e disposição final dos efluentes especificados, expedida pelo Instituto Estadual do Ambiente - Inea, com base no Decreto Estadual/RJ 44.820/2014;
b) comprovação de inscrição do responsável técnico pela sociedade FGP Andrade Transportes e Locação Ltda. EPP no Conselho Regional de Engenharia - Crea, bem como a sua Anotação de Responsabilidade Técnica - ART, conforme exigido no item 8.9.3 do edital;
c) itens das planilhas de custos e formação de preços relativamente:
c.1) ao percentual do Risco Ambientais do Trabalho - RAT ajustado, previsto no inciso II do art. 22 da Lei 8.212/1991 (Submódulo 2.3 - Encargos Previdenciários, FGTS e outras contribuições, para os postos de coletor e motorista) ; e
c.2) ao percentual de adicional de insalubridade adotado [Módulo 1], considerando que o exercício de trabalho em condições insalubres, acima dos limites de tolerância estabelecidos pelo Ministério do Trabalho, assegura a percepção de adicional de 40%, 20% e 10%, segundo se classifiquem nos graus máximo, médio e mínimo, respectivamente, conforme prevê artigo 192 da CLT.
14. Visando ao saneamento das referidas questões, sugeriu-se a expedição de diligência ao 15º Regimento de Cavalaria Mecanizado.
15. Ademais, considerando a celebração dos contratos mencionados na introdução deste exame, propôs-se a realização da oitiva da sociedade FGP Andrade Transportes e Locação Ltda. EPP para que, em desejando, se manifestasse sobre a comprovação de atendimento dos requisitos de contratação previstos no item 5 do Termo de Referência, especialmente no que se refere ao item 5.5, que trata da licença de operação (LO) para coleta, transporte, tratamento físico-químico e microbiológico e disposição final dos efluentes especificados, acompanhada dos documentos de monitoramento ambiental previstos no licenciamento expedido pelo órgão estadual competente (Inea-RJ) , conforme o disposto no Decreto Estadual/RJ 44.820, de 2/6/2014.
16. Concordando, mais uma vez, com o exame promovido e com o encaminhamento alvitrado  (peça 34) , o titular desta subunidade técnica autorizou a realização das providências indicadas  (peça 35) .
17. Em atenção à ordem, foram expedidas a diligência e a oitiva, por meio, respectivamente, do Ofício 2061/2020-TCU/Seproc (peça 36) e do Ofício 2059/2020-TCU/Seproc (peça 38) .
18. Em resposta à diligência, o 15º Regimento de Cavalaria Mecanizado encaminhou o Ofício 2-SALC/FISC-AD/15RCMEC (peça 40) , com diversos anexos (peças 41 a 51) .
19. Quanto à oitiva destinada à FGP Andrade Transportes e Locação Ltda. EPP, embora a comunicação tenha sido enviada ao endereço que consta do seu cadastro no CNPJ (peça 65)  - o mesmo indicado na proposta por ela apresentada no curso do pregão, no contrato assinado e na certidão de registro no Crea (peças 12, 25 e 45) -, a correspondência não foi entregue, tendo sido devolvida pelos Correios com a indicação do motivo 'mudou-se' (peça 52) .
19.1. Em vista desse fato, uma nova pesquisa promovida pela Seproc identificou um segundo endereço da empresa (peça 53) . Contudo, a reiteração da oitiva foi encaminhada para o endereço do representante legal da sociedade (peça 54) . Para esse expediente houve êxito na entrega, feita em 18/3/2020  (peça 55) .
19.2. A despeito da efetivação da comunicação, o prazo de 15 dias para atendimento à oitiva transcorreu in albis, sem que a sociedade FGP Andrade Transportes e Locação Ltda. EPP apresentasse qualquer manifestação, conforme registrado no despacho da Seproc (peça 56) . Vale pontuar, porém, que o atendimento a oitiva dirigida a terceiro interessado - como no caso ora em exame - tem caráter facultativo.
V - Terceira análise promovida pela Selog (peça 71) 
20. Em novo exame, opinou-se, inicialmente, pelo indeferimento da cautelar requestada, em vista da configuração do pressuposto do periculum in mora reverso.
21. No que tange às duas primeiras questões pendentes de avaliação, ponderou-se o seguinte (peça 71, p. 7-8) :
'Item 'a': Disponibilidade pela sociedade FGP Andrade Transportes e Locação Ltda. EPP da licença de operação para coleta, transporte, tratamento físico-químico e microbiológico e disposição final dos efluentes especificados, expedida pelo Instituto Estadual do Ambiente - Inea, com base no Decreto Estadual/RJ 44.820/2014.'
Análise:
39. Da leitura dos termos da licença e respectiva averbação, não é possível concluir, de forma taxativa, que a atividade prevista item 3 do Pregão Eletrônico SRP 3/2019 - coleta, transporte e destinação final de efluentes - encontra-se abrangida na referida autorização concedida pelo Inea.
40. Dessa forma, entendemos necessário obter informações adicionais junto ao órgão ambiental responsável pela fiscalização do objeto em questão.
Item 'b': Comprovação de inscrição do responsável técnico da pela sociedade FGP Andrade Transportes e Locação Ltda. EPP no Conselho Regional de Engenharia - Crea, bem como a sua Anotação de Responsabilidade Técnica - ART
Análise:
42. Quanto à Certidão de Registro Profissional referente ao engenheiro químico Irinelson Menezes, o documento, a nosso ver, atende à exigência contida no item 8.9.3 do edital do mencionado pregão.
43. Contudo, no que tange à ART relativa ao profissional Irinelson Menezes, considerando a data da emissão do termo - 25/9/2015 -, faz-se necessário confirmar, junto ao Crea-RJ, a validade da anotação.
22. Já em relação aos itens da planilha de custos e formação de preços, pontuou-se, em resumo, o seguinte:
a) quanto à rubrica 'FAP' (Fator Acidentário de Prevenção) , incluída nos itens 2.3.1-I e 2.3.2I das planilhas relativas aos cargos de coletor e motorista (peça 48, p. 3-4; e peça 49, p. 3) :
a.1) que o fator constitui um multiplicador que pode variar entre 0,5 e 2,0, a ser aplicado sobre a alíquota do RAT, para fins de apuração do chamado 'RAT Ajustado';
a.2) que, ao se destacar o FAP em linha autônoma nas planilhas, o mencionado fator - fixado em 0,5, no presente caso - acaba por resultar na majoração do subtotal do Módulo 2.3 das planilhas, quando deveria, ao ser aplicado sobre o RAT, reduzir a alíquota dessa rubrica para 1,5%  (0,5 vezes 3,0%) ;
b) quanto à rubrica 'Adicional de Insalubridade', incluída nos itens 1.1-B e 1.2-F das planilhas relativas aos cargos de coletor e motorista (peça 48, p. 2; e peça 49, p. 2) :
b.1) que o percentual para o cargo de 'coletor' foi estabelecido em 40%, ou seja, o limite máximo estipulado no art. 192 da Consolidação das Leis do Trabalho;
b.2) que, para o posto de motorista, há divergência entre as alíquotas discriminadas no item 1.2.F do Módulo 1 das duas planilhas relativamente aos itens 1 e 2 (13,3%) e ao item 3 (20%) ;
c) quanto à rubrica 'Férias', incluída nos itens 2.1.1 B e 2.1.2-B das planilhas relativas aos cargos de coletor e motorista (peça 48, p. 3; e peça 49, p. 2) :
c.1) que essa verba tem como objetivo 'suprir a necessidade do pagamento das férias remuneradas do trabalhador alocado ao serviço ao final do contrato de 12 meses';
c.2) que, portanto, visa ao provisionamento para fins de pagamento das férias do empregado que, alocado ao serviço, adquiriu o direito no curso do primeiro ano de vigência do contrato, mas só vai poder usufruir no ano seguinte;
c.3) que, como esse custo já incorreu para a contratada assim que o empregado completou seu primeiro período aquisitivo, e considerando que o contrato pode se encerrar ao fim do primeiro ano, é cabível esse pagamento pelo contratante;
c.4) que, contudo, como essa situação só ocorre no primeiro ano da execução contratual, não se mostra razoável a renovação dessa rubrica em caso de prorrogação do ajuste firmado, como preceituam a Nota 3 (incluída na IN-MP 5/2017 pela IN-MP 7/2018) relativa à composição do Submódulo 2.1 prevista no modelo de planilha de custos e formação de preços apresentado no Anexo VII-D da IN-MP 5/2017, bem como no item 17 da Nota Técnica 652/2017-MP; e
d) quanto ao Contrato 4/2019 celebrado entre a sociedade FGP Andrade Transportes e Locação Ltda. EPP e o 15º Regimento de Cavalaria Mecanizado, não foi localizado o termo aditivo celebrado visando a registrar o novo valor unitário referente ao item 3, reduzido em virtude de 'ajustes e correções' promovidos pela unidade jurisdicionada.
23. Por fim, lembrou-se que, ao aceitarem participar do Pregão Eletrônico SRP 3/2019, todas as licitantes haviam anuído aos termos do edital, com destaque especial para aqueles que se referem aos custos considerados para a especificação das ofertas formuladas (peça 1, p. 143) .
24. Assim, propôs-se, além da denegação da cautelar requerida, a realização de diligência ao 15º Regimento de Cavalaria Mecanizado, ao Instituto Estadual de Ambiente - Inea-RJ e ao Conselho Regional de Engenharia e Agronomia do Rio de Janeiro - Crea-RJ, bem como oitiva da FGP Andrade Transportes e Locação Ltda. EPP, nos seguintes termos:
'56.3. diligenciar o 15º Regimento de Cavalaria Mecanizado, com fundamento nos arts. 157 e 187 do Regimento Interno do TCU, para que, no prazo de quinze dias:
a) encaminhe cópia do parecer emitido contendo as conclusões da análise realizada acerca da adequação das duas planilhas de custos e formação de preços relativas aos itens 1 e 2 e ao item 3 do Pregão Eletrônico SRP 3/2019 apresentadas pela FGP Andrade Transportes e Locação Ltda. EPP, que subsidiaram a decisão pela aceitação da proposta dessa licitante;
b) encaminhe cópia do parecer emitido contendo as conclusões da análise realizada acerca da adequação das novas planilhas de custos e formação de preços, encaminhadas nos termos do item 3.III do Ofício 2SALC/FISC-AD/15RCMEC, em atendimento à diligência objeto do Oficio 2061/2020-TCU/Seproc;
c) encaminhe cópia do documento contendo a discriminação da justificativa e do objetivo da contratação, bem como os estudos preliminares a que alude o item 2.1 do termo de referência anexo ao edital do Pregão Eletrônico SRP 3/2019;
d) encaminhe cópia dos normativos (acordos, convenções ou dissídios coletivos) que estabeleciam, para o ano de 2019, o salário-base e o percentual de adicional de insalubridade para as categorias 'coletor' e 'motorista', afetas à prestação dos serviços licitados no âmbito do Pregão Eletrônico SRP 3/2019;
e) esclareça, no que tange ao adicional de insalubridade relativo ao posto de motorista, a razão para a divergência entre o percentual de 13,3% (correspondente ao valor de R$ 199,60) fixado no item 1.2-F do Módulo 1 da nova planilha de custos e formação de preços relativa aos itens 1 e 2 e o percentual de 20% (correspondente ao valor de R$ 300,00) fixado, para o mesmo cargo, no item 1.2F do Módulo 1 da nova planilha de custos e formação de preços relativa ao item 3;
f) esclareça a razão para a especificação, nas duas novas planilhas de custos e formação de preços, e para ambos os postos, das rubricas 'RAT' (itens 2.3.1-H e 2.3.2-H) e 'FAP'  (itens 2.3.1-I e 2.3.2-I) com alíquotas de 3% e 0,5%, respectivamente, em linhas distintas  (o que acarreta a soma desses percentuais na totalização do módulo) , considerando que, nos termos do art. 202-A do Decreto 3.048/1999, o FAP consiste, em verdade, em um multiplicador variável (entre 0,5 a 2,0) a ser aplicado sobre a alíquota do RAT, para fins de apuração do chamado 'RATAjustado';
g) encaminhe, no que tange à rubrica Riscos Ambientais do Trabalho - RAT, cópia do documento que comprova o grau de risco da contratada correspondente à alíquota indicada nos itens 2.3.1-H e 2.3.2-H das duas novas planilhas de custos e formação de preços, nos termos das regras de enquadramento previstas no § 1º do art. 72 da Instrução Normativa-RFB 971/2009, considerando que a empresa possui mais de uma atividade econômica, como consta do cadastro do CNPJ;
h) encaminhe, no que tange à rubrica Fator Acidentário de Prevenção - FAP, cópia do documento (relatório emitido pelo sistema FapWEB, do Ministério da Economia) que comprova o índice lançado nos itens 2.3.1-I e 2.3.2-I das duas novas planilhas de custos e formação de preços;
i) informe, no que tange ao item 3 do Contrato 4/2019, se foi celebrado termo aditivo visando a refletir os novos valores unitário e total estabelecidos para o serviço (R$ 295,80 e R$ 332.775,00, respectivamente) , discriminados na nova planilha de custos e formação de preços encaminhada nos termos do item 3.III do Ofício 2-SALC/FISC-AD/15RCMEC, que atendeu à diligência objeto do Oficio 2061/2020-TCU/Seproc;
j) informe se houve alteração, também, da planilha de custos e formação de preços relativa aos itens 1 e 2 do Contrato 4/2019;
k) encaminhe cópia das planilhas de custos e formação de preços atualmente vigentes, relativas aos itens 1 e 2 e ao item 3;
l) informe, no que tange ao item 3, se foram comunicados às demais participantes do Pregão Eletrônico SRP 3/2019 os novos valores total e unitário discriminados na nova planilha de custos e formação de preços encaminhada nos termos do item 3.III do Ofício 2-SALC/FISC-AD/15RCMEC, que atendeu à diligência objeto do Oficio 2061/2020-TCU/Seproc;
m) informe se houve aditamento da ata de registro de preços a fim de ajustá-la, no que tange ao item 3, aos novos valores total e unitário discriminados na nova planilha de custos e formação de preços encaminhada nos termos do item 3.III do Ofício 2-SALC/FISC-AD/15RCMEC, que atendeu à diligência objeto do Oficio 2061/2020-TCU/Seproc;
n) encaminhe cópia dos eventuais termos aditivos firmados para o Contrato 4/2019;
o) informe a identificação (nome, CPF e função) dos agentes responsáveis pela avaliação e pela aceitação das planilhas de custos e formação de preços relativas aos itens 1 e 2 e ao item 3 do Pregão Eletrônico SRP 3/2019, apresentadas pela FGP Andrade Transportes e Locação Ltda. EPP no curso desse certame;
p) informe a identificação (nome, CPF e função) dos agentes responsáveis pela avaliação e pela aceitação da licença de operação apresentada pela FGP Andrade Transportes e Locação Ltda. EPP em atendimento à exigência contida no item 5.5 do termo de referência anexo ao edital do Pregão Eletrônico SRP 3/2019;
q) informe a identificação (nome, CPF e função) dos agentes responsáveis pela avaliação e pela aceitação dos documentos relativos ao responsável técnico pela FGP Andrade Transportes e Locação Ltda. EPP, apresentados por essa licitante em atendimento à exigência contida no item 8.9.3 do edital do Pregão Eletrônico SRP 3/2019;
r) remeta, se assim desejar, outras informações que julgar necessárias; e
s) apresente a identificação (nome, CPF e função) e o contato (telefone e e-mail) de interlocutor designado formalmente para dirimir eventuais dúvidas remanescentes acerca das questões versadas nestes autos;
56.4. diligenciar o Instituto Estadual de Ambiente - Inea, com fundamento no art. 157 do Regimento Interno do TCU, para que - em sede de colaboração com o Tribunal de Contas da União e, portanto, afastada a hipótese de sanção prevista no inciso IV do art. 268 do citado diploma -, informe, no prazo de quinze dias, se a atividade de 'coleta, transporte e destinação final de efluentes, tratamento físico-químico, microbiológico em estação de tratamento de efluentes' está abrangida pelos termos da Licença de Operação LO-IN001046 (e/ou da Averbação AVB 003741) , emitida em favor da sociedade FGP Andrade Transportes e Locação Ltda. EPP (16.478.942/0001-10) ;
56.5. diligenciar o Conselho Regional de Engenharia e Agronomia do Rio de Janeiro, com fundamento no art. 157 do Regimento Interno do TCU, para que - em sede de colaboração com o Tribunal de Contas da União e, portanto, afastada a hipótese de sanção prevista no inciso IV do art. 268 do citado diploma -, informe, no prazo de quinze dias, se está válida a Anotação de Responsabilidade Técnica OL00261336, emitida pelo Crea-RJ em 25/9/2015, referente ao profissional Irinelson Menezes (portador da identificação RJ-177109/D e Registro 2003103462) , bem como à empresa contratante FGP Andrade Transportes e Locação Ltda. EPP (titular do CNPJ 16.478.942/0001-10 e com Registro 2014201172) ;
56.6. realizar a oitiva da sociedade empresária sociedade FGP Andrade Transportes e Locação Ltda. EPP (16.478.942/0001-10) , com fundamento no art. 250, inciso V, do Regimento Interno do TCU, para que, em desejando, se manifeste, no prazo de quinze dias, sobre os fatos constantes nos parágrafos 35 a 52 desta instrução;'
25. Ao apreciar o feito, o Relator anuiu à proposta de indeferimento da medida cautelar solicitada pela representante, autorizando a realização das medidas saneadoras alvitradas por esta unidade técnica  (peça 73) .
26. Em cumprimento à ordem, foram remetidos os respectivos expedientes (peças 74 a 78, 98 e 99) .
27. Em resposta à oitiva, a FGP Andrade Transportes e Locação Ltda. EPP remeteu seus argumentos  (peças 83 e 90) .
28. Constam, também, dos autos as respostas às diligências apresentadas pela unidade jurisdicionada (peças 88 a 97) , pelo Instituto Estadual de Ambiente - Inea (peças 102 a 106; e peça 109) e pelo Conselho Regional de Engenharia e Agronomia do Rio de Janeiro - Crea-RJ (peça 108) .
VI - Quarta análise promovida pela Selog (peça 110) 
29. Ao analisar as respostas apresentadas pelo 15º Regimento de Cavalaria Mecanizado, esta unidade técnica asseverou, preliminarmente, o seguinte, no que se refere aos quesitos 'a' a 'h' da diligência (peça 110, p. 7-8) :
'7. No que se refere aos subitens a, b, e c do item 56.3 da instrução de peça 71, o 15º Regimento de Cavalaria Mecanizado anexou cópia da decisão relativa ao recurso interposto pela representante, que já constava dos autos, em que consta a análise realizada em decorrência do recurso administrativo interposto pela empresa representante, e informa que não houve readequação dos valores relativos à licitação em questão. Apresenta também os estudos preliminares de contratação realizados  (peça 91) .
8. No tocante às solicitações constantes dos subitens d, e, f, g, e h do item 56.3 da instrução de peça 71, a unidade não apresentou esclarecimentos, informando apenas que encaminhou ofício à empresa contratada, com o intuito de esclarecer possíveis divergências quanto aos percentuais da planilha de custo, acrescentando que os referidos percentuais são de inteira responsabilidade da contratada.
9. Não foram apresentadas informações sobre acordos, convenções ou dissídios coletivos que estabeleciam, para o ano de 2019, o salário-base e o percentual de adicional de insalubridade para as categorias 'coletor' e 'motorista'.
10. Assim, não foi possível esclarecer, no que tange ao adicional de insalubridade relativo ao posto de motorista, a razão para a divergência entre o percentual de 13,3% (correspondente ao valor de R$ 199,60) fixado no item 1.2-F do Módulo 1 da nova planilha de custos e formação de preços relativa aos itens 1 e 2 e o percentual de 20% (correspondente ao valor de R$ 300,00) fixado, para o mesmo cargo, no item 1.2 F do Módulo 1 da nova planilha de custos e formação de preços relativa ao item 3.
11. Além disso, em relação à rubrica Riscos Ambientais do Trabalho - RAT, não foi encaminhada cópia do documento que comprova o grau de risco da contratada e no que tange à rubrica Fator Acidentário de Prevenção - FAP, cópia do documento (relatório emitido pelo sistema FapWEB, do Ministério da Economia) para comprovar os valores lançados nas planilhas.
12. O 15º Regimento de Cavalaria Mecanizado sustenta que, de acordo com o art. 19 do Decreto 10.024/2019, os licitantes são responsáveis por seus lances efetuados no sistema, não cabendo à Administração tomar medidas para reajustar o valor a fim de sanar equívoco na composição da planilha. Informa ainda que, por ocasião da verificação da exequibilidade da proposta, levou em consideração pesquisa de mercado em contratações similares de outros entes públicos, sendo confirmada a adequação dos preços propostos (peça 88, p. 2) .'
30. Quanto às alíneas 'i' a 'n', ponderou-se o seguinte (peça 110, p. 8) :
'13. No que se refere às informações solicitadas nos subitens i, j, k, l, m e n, da instrução de peça 71, a unidade informa que os valores praticados forem os constantes da ata do pregão. No que tange ao item 3, afirma que não foram comunicados às demais participantes do Pregão Eletrônico SRP 3/2019 os novos valores total e unitário discriminados na nova planilha de custos e formação de preços encaminhada. Consta também que não houve aditamento da ata de registro de preços a fim de ajustá-la aos novos valores total e unitário discriminados na nova planilha de custos e formação de preços encaminhada nos termos do item 3.III do Ofício 2-SALC/FISC-AD/15RCMEC, que atendeu à diligência objeto do Oficio 2061/2020-TCU/Seproc.
14. Entretanto, não foram apresentadas nem pelo 15º Regimento de Cavalaria Mecanizado nem pela FGP Andrade Transportes e Locação Ltda. EPP informações sobre divergências nas planilhas. Assim, não foi esclarecido o fato de constar, no item 3, o preço unitário de R$ 350,80 (peça 12, p. 2) , que corresponde à proposta original da licitante vencedora do Pregão Eletrônico SRP 3/2019 para o citado item, no valor total de R$ 344.025,00 (peça 12, p 24) e, na planilha pertinente ao item 3  (peça 49) , constar que ajustes e correções mencionados resultaram em uma redução no valor total, que passou a ser de R$ 332.775,00.'
31. Por fim, e reafirmando o ônus imposto à contratada em caso de identificação de equívoco no dimensionamento de quantitativos e custos discriminados em sua proposta -, salientou-se o seguinte  (peça 110, p. 9) :
'16. A existência de erros materiais ou de omissões nas planilhas de custos e preços das licitantes não é motivo suficiente para que a proposta seja considerada inexequível. No presente caso, verificase que não se trata de equívocos no dimensionamento da proposta, e sim de divergência em valores. Dessa forma, entende-se que cabe ainda investigar se podem ter acarretado distorções nos preços efetivamente praticados.
17. Verifica-se que se trata de uma contratação expressiva, considerando que o valor estimado foi de R$ 12.649.068,00 e o valor homologado foi de R$ 12.066.900,84 (peça 3) . Cabe mencionar ainda que a ata de registro de preços relativa ao pregão teve sua vigência até 25/9/2020, podendo, no entanto, sua vigência ser prorrogada.'
32. Em relação às respostas remetidas pela FGP Andrade Transportes e Locação Ltda. EPP, em atendimento à oitiva, esta unidade técnica destacou o seguinte (peça 110, p. 12) :
'24. Cabe ressaltar que, em sede de primeiro exame (peça 6) , consignou-se que o representante questionava a vitória da sociedade FGP Andrade Transportes e Locação Ltda. EPP no Pregão SRP 3/2019, sob a alegação de que a proposta dessa licitante conteria 'vários itens em desacordo com a lei', sendo, também, inexequível, uma vez que o valor nela consignado seria 'insuficiente para o pagamento dos direitos trabalhistas de seus contratados' (peça 6, p. 1-3) .
25. Considerando a alegação do representante, não há evidência de que os serviços prestados estão sendo prestados de maneira insatisfatória. Para comprovar que não há irregularidades relativas à legislação trabalhista, a empresa FGP Andrade Transportes e Locação Ltda. EPP juntou Certidão Negativa de Débitos Trabalhistas (peça 94) . No entanto, ficam evidenciadas erros na planilha de custos e formação de preços apresentada pela empresa (peças 96 e 97) .
26. Com relação às demais alegações da empresa FGP Andrade Transportes e Locação Ltda. EPP sobre crime ambiental cometido pela empresa representante e sobre infração junto ao Instituto Estadual do Ambiente, por não cumprir as condicionantes relacionadas a sua Licença de Operação - LO de Transportes, entende-se que não cabe serem analisadas na presente representação, considerando que não se referem especificamente ao Pregão Eletrônico SRP 3/2019, nem estão acompanhadas do indício concernente às irregularidades ou ilegalidades apontadas.'
33. No que tange à dúvida acerca da regularidade da contratada para executar as atividades de 'coleta, transporte e destinação final de efluentes, tratamento físico-químico, microbiológico em estação de tratamento de efluentes', a resposta apresentada pelo Inea-RJ permitiu concluir que a empresa possui licenciamento necessário para a citada operação.
34. Quanto aos registros referentes ao profissional Irinelson Menezes e à FGP Andrade Transportes e Locação Ltda. EPP junto ao Crea-RJ, a informação prestada por essa autarquia foi suficiente para afastar a suposta irregularidade apontada pelo representante.
35. Com base na análise acima resumida, sugeriu-se a realização de novas oitiva e diligência ao 15º Regimento de Cavalaria Mecanizado, bem como a promoção de oitiva da FGP Andrade Transportes e Locação Ltda. EPP.
36. Após a anuência desta unidade técnica (peça 111) , foi remetido ao 15º Regimento de Cavalaria Mecanizado o Ofício 56558/2020-TCU/Seproc (peça 113) . À sociedade empresarial FGP Andrade Transportes e Locação Ltda. foram enviados os Ofícios 56623/2020-TCU/Seproc, 808/2021-TCU/Seproc e 11792/2021-TCU/Seproc (peças 112, 118 e 120) .
37. Em atenção, o 15º Regimento de Cavalaria Mecanizado apresentou o Ofício 25-SALC/FISC AD/15RCMEC-Es (peças 115 e 116) .
C. MOMENTO PROCESSUAL
38. Promovidas as oitivas e a diligência sugeridas no exame precedente, serão analisadas, adiante, as respostas apresentadas.
 (...) 
F. Exame técnico
Quesitos da oitiva
Item '29.1.a': divergência entre o preço unitário de R$ 350,80, constante do termo de Contrato 4/2019  (peça 12, p. 2) , que corresponde à proposta original da licitante vencedora do Pregão Eletrônico SRP 3/2019 para o item 3, no valor total de R$ 344.025,00, conforme termo de homologação do certame (peça 3) , e o valor constante da planilha pertinente ao item 3 (peça 49 e 97) , cujo valor unitário é de R$ 295,80 e o valor total é de R$ 332.775,00;
Item '29.1.b': percentuais de insalubridade adotados relativamente à rubrica 'Adicional de Insalubridade'  (itens 1.1-B e 1.2-F das planilhas) , quanto ao posto de motorista, considerando a divergência entre o percentual de 13,3% (correspondente ao valor de R$ 199,60) fixado no item 1.2-F do Módulo 1 da planilha de custos e formação de preços relativa aos itens 1 e 2 e o percentual de 20% (correspondente ao valor de R$ 300,00) fixado, para o mesmo cargo, no item 1.2F do Módulo 1 da nova planilha de custos e formação de preços relativa ao item 3; e
Item '29.1.c': razão para a especificação, nas planilhas de custos e formação de preços, e para ambos os postos, das rubricas 'RAT' (itens 2.3.1-H e 2.3.2-H) e 'FAP' (itens 2.3.1-I e 2.3.2-I) com alíquotas de 3% e 0,5%, respectivamente, em linhas distintas (o que acarreta a soma desses percentuais na totalização do módulo) , considerando que, nos termos do art. 202-A do Decreto 3.048/1999, o FAP consiste, em verdade, em um multiplicador variável (entre 0,5 a 2,0) a ser aplicado sobre a alíquota do RAT, para fins de apuração do chamado 'RAT-Ajustado'.
Manifestação da unidade jurisdicionada
39. Em resposta aos questionamentos feitos em sede de oitiva, o 15º Regimento de Cavalaria Mecanizado esclareceu, sucintamente, o seguinte (peça 115) :
a) que todos os ofícios recebidos pelo TCU são encaminhados à empresa FGP Andrade Transportes e Locação Ltda. EPP 'para a mesma se manifestar', caso seja do seu interesse;
b) que, para o Ofício 56558/2020-TCU/Seproc, 'não foram recebidas informações do que se pede no subitem 29.1';
c) que, no entanto, 'conforme frisado no oficio anterior', não houve 'modificação dos valores apresentados no certame, muito menos a realização de termo aditivo para reajustes por conta de quaisquer equívoco' ou mau dimensionamento por parte do fornecedor;
d) que, em se tratando de contratação de serviços continuados, há previsão de hipótese de prorrogação após o término do contrato, por 12 meses, em até quatro termos aditivos, se for de interesse de ambas as partes;
e) que, para os itens 1 e 2 do Pregão Eletrônico SRP 3/2019, foi celebrado, em 24/9/2020, o primeiro termo aditivo ao Contrato 4/2019, com vistas à prorrogação da avença, ante a execução satisfatória;
f) que, no que tange à 'legalidade de funcionamento da empresa' e ao atendimento às leis trabalhistas, ambientais e fiscais, toda a documentação relacionada à habilitação da contratada foi solicitada quando da celebração do termo aditivo ao contrato; e
g) que os referidos documentos também são verificados por ocasião da realização de empenhos e liquidações, a fim de confirmar que a contratada 'se mantém em dia com suas obrigações'.
Quesitos da diligência
Item '29.3.a': encaminhe notas fiscais destinadas ao pagamento dos serviços prestados no âmbito do 15º Regimento de Cavalaria Mecanizado, relativos ao Pregão Eletrônico SRP 3/2019;
Item '29.3.b': informe sobre as medidas adotadas para fiscalização, durante a execução contratual, do atendimento da legislação trabalhista e fiscal pertinentes;
Item '29.3.c': informe a situação atual dos contratos para a prestação dos serviços de coleta, transporte e destinação de resíduos (classe II-B, classe II-A) e de efluentes, para atender à gerenciadora do pregão e a outras 14 unidades participantes; e
Item '29.3.d': informe a identificação (nome, CPF e função) dos agentes responsáveis pela avaliação e pela aceitação das planilhas de custos e formação de preços relativas aos itens 1 e 2 e ao item 3 do Pregão Eletrônico SRP 3/2019, apresentadas pela FGP Andrade Transportes e Locação Ltda. EPP no curso desse certame.
Manifestação da unidade jurisdicionada
40. Em atendimento às demandas feitas por meio de diligência, o 15º Regimento de Cavalaria Mecanizado encaminhou as notas fiscais já pagas (peça 115, p. 3-15) , bem como os documentos denominados 'Extrato do Cliente', emitidos pela contratada (peça 116) e, segundo a unidade militar, conferidos pelo fiscal do contrato. Reiterou, ainda, que são realizadas 'verificações periódicas quanto aos documentos que indicam a legalidade de operação da empresa'.
41. Acrescentou que, além do mencionado termo aditivo destinado à prorrogação da execução do Contrato 4/2019 - que abrange os itens 1 e 2 -, também foi firmado o Contrato 2/2020, que contempla o item 3 do Pregão Eletrônico SRP 3/2019.
42. Por fim, identificou o pregoeiro incumbido da condução do certame em análise. Quanto a esse ponto, impende consignar que, na resposta à diligência anterior, o 15º Regimento de Cavalaria Mecanizado já havia indicado o mesmo pregoeiro como sendo o agente responsável pela avaliação e pela aceitação das planilhas de custos e formação de preços relativas aos itens 1 e 2 e ao item 3 do Pregão Eletrônico SRP 3/2019, apresentadas pela FGP Andrade Transportes e Locação Ltda. EPP no curso desse certame (peça 88, p. 3, item VI) . O mesmo militar também já havia sido designado para servir de interlocutor entre a unidade jurisdicionada, com vistas a dirimir eventuais dúvidas afetas à matéria tratada neste processo.
Análise
43. Como se vê, nenhuma nova informação foi apresentada para os questionamentos formulados em sede de oitiva, relacionados às rubricas 'Salário-base', 'Adicional de Insalubridade', 'RAT' e 'FAP'. Na resposta, a unidade jurisdicionada apenas asseverou que havia encaminhado o ofício do TCU à contratada, sem que tivesse recebido resposta dela.
44. No que se refere à diligência, as solicitações foram atendidas. Com efeito, além do envio de cópia das notas fiscais (peça 115, p. 3-15) , o gestor do 15º Regimento de Cavalaria Mecanizado informou que a execução do contrato é acompanhada pelo fiscal designado e que são realizadas verificações periódicas de documentos da empresa. Ademais, mencionou a celebração de termo aditivo ao Contrato 4/2019 (que abarca os itens 1 e 2 do Pregão Eletrônico SRP 3/2019) , bem como a formalização do Contrato 2/2020, referente ao item 3 do mesmo certame.
45. Quanto à demanda para identificação dos responsáveis pela avaliação e pela aceitação das planilhas de custos e formação de preços relativas ao Pregão Eletrônico SRP 3/2019, a unidade apontou o pregoeiro incumbido da condução da licitação.
Consolidação das questões suscitadas nestes autos
46. A fim de promover uma consolidação das questões suscitadas nestes autos, faz-se necessário resgatar os pontos que remanescem pendentes de esclarecimento, a partir da terceira análise realizada  (peça 71) .
46.1. Retroagindo à inicial, percebe-se que a representante alegava, em essência, que a proposta da licitante vencedora do certame (FGP Andrade Transportes e Locação Ltda. EPP) conteria 'vários itens em desacordo com a lei' e que seria, também, inexequível, uma vez que o valor nela consignado seria 'insuficiente para o pagamento dos direitos trabalhistas de seus contratados' (peça 6, p. 1-3) . Além desse aspecto, a reclamante sugeria, também, supostos problemas relacionados à licença operacional da FGP Andrade Transportes e Locação Ltda. EPP, bem como quanto a registros dessa sociedade e de seu responsável técnico junto ao Crea-RJ.
46.2. Ao longo dos exames, duas novas questões surgiram, envolvendo dúvida acerca de uma aparente alteração do valor unitário relativo ao item 3, bem como sobre a justificativa e o objetivo da contratação.
46.3. A seguir, são abordados, em detalhes, os mencionados pontos.
47. Relativamente à licença operacional da FGP Andrade Transportes e Locação Ltda. EPP e aos seus registros e de seu responsável técnico junto ao conselho profissional, as informações prestadas pelo Inea-RJ e pelo Crea-RJ permitiram afastar as alegações da representante, conforme registrado na instrução precedente (peça 110, p. 10 e 11) .
48. Já no que tange à composição das planilhas apresentadas pela FGP Andrade Transportes e Locação Ltda. EPP para os itens 1 e 2 e para o item 3 do Pregão Eletrônico SRP 3/2019, a dúvida ainda não foi escoimada. Em outras palavras, até o momento não foi possível confirmar a adequação às normas de determinadas rubricas e valores que constam nas duas planilhas de custos e formação de preços apresentadas pela vencedora do certame, e que, atualmente, subsidiam a celebração de vários contratos.
48.1. De fato, na diligência realizada após a terceira instrução (peça 71) , foi solicitado ao 15º Regimento de Cavalaria Mecanizado que enviasse cópia do parecer emitido contendo as conclusões da análise das planilhas. Em resposta (peça 88, p. 2, item 4.I) , a unidade jurisdicionada informou que tal análise já havia sido realizada por ocasião da decisão relativa ao recurso interposto pela representante  (peça 14, p. 17-22) .
48.2. Examinando o mencionado documento (peça 14, p. 19-20) , verifica-se que, ao abordar a questão da suposta inexequibilidade da proposta da FGP Andrade Transportes e Locação Ltda. EPP, o pregoeiro limitou-se avaliar o preço unitário ofertado por aquela licitante tomando por base as propostas das demais participantes e o valor praticado em outro certame, não enfrentando, como deveria, as alegações da então recorrente (ora representante) , que apontava especificamente rubricas e valores supostamente indevidos (peça 14, p. 3-4) . De fato, é o que se como se depreende no trecho abaixo (com grifos acrescidos) , extraído da mencionada decisão exarada em sede de recurso (peça 14, p. 3-4) :
'2. DOS FATOS
QUANTO À PROPOSTA
Trata-se de um pregão de grandes proporções, o que por si só justifica a disputa acirrada entre as licitantes, a fim de atender as Unidades subordinadas à 1ª Divisão de Exército, a qual determinou mediante ao GCAL, que o 15º R C MEC (Es) realizasse o pregão em questão.
Ao todo, cinco licitantes participaram do certame, apresentando propostas levemente diferentes ou iguais uma das outras, continuando assim até o final da fase de lances, o que pode ser devidamente comprovado ao observar o histórico de lances oferecidos. Em todos os itens a diferença entre o primeiro e segundo colocado foi de UM CENTAVO DE REAL, o que DESCARTA a aplicação do item 7.3 do Edital, que versa sobre a OBRIGATORIEDADE de diligência, uma vez que não houve preços finais inferiores a 30% (trinta por cento) das médias dos preços ofertados em nenhum dos itens.
O licitante, autor do recurso, menciona em seu texto, especificamente nos itens 5.4 e 5.5 do seu recurso, o desprestigio ao Princípio da Competitividade e a 'ESTRANHESA' da Administração não ter adotado procedimentos de diligência para aferir tal exequibilidade, respectivamente, dando a entender que, houve algum tipo de beneficiamento para algum dos participantes. Ora, analisando os fatos expostos e o requerimento do impetrante, verificou-se que: a empresa LANDTEC CONSULTORIA AMBIENTAL E SERVIÇOS DE CONSTRUÇÃO CIVIL LTDA apresentou, nos dois primeiros itens, a segunda proposta mais bem classificada, com UM CENTAVO de diferença nas duas situações, e apresentou no item três a terceira proposta mais vantajosa, com a diferença entre a primeira, de UM REAL E SESSENTA CENTAVOS.
 (¿) 
Entende-se que há possibilidades de se classificar propostas com UM CENTAVO de diferença como exequível e inexequível, por esta razão buscou-se por licitações que pudessem testificar a exequibilidade da proposta e, coincidentemente, achou-se como exemplo o pregão 28/2019, UASG 120645, licitação esta que a empresa LANDTEC CONSULTORIA AMBIENTAL E SERVIÇOS DE CONSTRUÇÃO CIVIL LTDA sagrou-se vencedora, ao apresentar em dois itens semelhantes ao grupo um deste certame, com propostas abaixo de R$ 80,00 (oitenta reais) . Ainda, vale observar que atualmente o Regimento é atendido pela empresa LANDTEC CONSULTORIA AMBIENTAL E SERVIÇOS DE CONSTRUÇÃO CIVIL LTDA, por intermédio do Pregão 3/2018 da UASG 781200, praticando o valor de R$ 128,00 (cento e vinte oito reais) tanto para recolhimento de lixo extraordinário, quanto para o recolhimento de entulho, valor este superior ao item 1 (um) deste certame em R$ 13,88 (treze reais e oitenta e oito centavos) e inferior ao item 2 (dois) em R$ 22,89 (vinte e dois reais e oitenta e nove centavos) .
Convém lembrar ainda que na Lei 8.666 de 1993, em seu art. 4º, § 3°, diz que, havendo indícios de inexequibilidade da proposta de preço, ou em caso da necessidade de esclarecimentos complementares, PODERÃO ser efetuadas diligências, o que não obriga ao pregoeiro fazer uso do artifício sugerido. Tratando-se de solicitação de diligência, por parte dos concorrentes, esta deve ser feita em tempo, e houve tempo suficiente para tal, levando em consideração que o fornecedor vencedor levou três dias para ser habilitado.
Em atendimento ao que solicita os itens 4.4, 5.19 e 5.20 do recurso, verificou-se improcedente as alegações em questão, quanto a não efetuação de diligências e exequibilidade da proposta, respectivamente, uma vez que a planilha de custos apresentada não apresentou indícios que fundamentam a suspeita e tampouco a proposta apresentada teve valor final inferior a trinta por cento. Ademais, ressalta-se que na Lei 8.666 de 1993, em seu art. 4º, § 3°, diz que, havendo indícios de inexequibilidade da proposta de preço, ou em caso da necessidade de esclarecimentos complementares, PODERÃO ser efetuadas diligências, o que não obriga ao pregoeiro fazer uso do artifício sugerido. Ainda, buscou-se por nova pesquisa de preço, a fim de justificar a exequibilidade da futura contratação, pesquisa esta prevista no inciso I do art. 3º da Instrução Normativa 3 de 2017.'
48.3. Por oportuno, é de se ressaltar que o Boletim de Jurisprudência 356 do TCU, recentemente publicado, trouxe a seguinte ementa, compilada a partir do Acórdão 1.093/2021-TCU-Plenário (Relator Ministro Vital do Rêgo) :
'Contrato Administrativo. Superfaturamento. Preço. Licitante. Proposta de preço. Referência.
O parâmetro para a avaliação da conformidade dos preços ofertados são os valores de mercado, e não as propostas apresentadas por outros licitantes.'
48.4. Impende, ainda, comentar que, instada pelo 15º Regimento de Cavalaria Mecanizado, a FGP Andrade Transportes e Locação Ltda. EPP já havia se pronunciado anteriormente (peça 90) . Nessa manifestação, a contratada discorreu, longamente, acerca do objeto do contrato, da sua capacidade técnica e da autorização (licença de operação) para executar os serviços demandados no pregão. Contudo, quanto à composição das planilhas, a sociedade expôs tão somente o seguinte (peça 90, p. 19) :
'DO CUMPRIMENTO DAS OBRIGAÇÕES TRABALHISTAS
Note-se que quanto aos itens sinalizados no Relatório da lavra da Corte de Contas da União Federal relativos ao percentual do Risco Ambiental do Trabalho - RAT ajustado, encargos extraordinários, FGTS e outras contribuições para os postos de coletor e motorista encontram-se rigorosamente em dia e dentro dos termos da legislação vigente, considerando-se não tão somente o Risco Ambiental do Trabalho RAT como também o Seguro Acidente do Trabalho - SAT, tendo por base o adicional de insalubridade aplicável à espécie, dento dos indicadores fixados, mapa de risco e exposição ao agente nocivo. Comprovando-se a questão em foco, em anexo, segue a CNDT Certidão Negativa de Débitos Trabalhistas da empresa.'
48.5. Portanto, em vista da inadequação da análise promovida pelo pregoeiro, subsistem os questionamentos suscitados em exames anteriores relativamente à conformidade das rubricas 'Salário-base', 'Adicional de Insalubridade', 'Riscos Ambientais do Trabalho - RAT' e 'Fator Acidentário de Prevenção - FAP', previstas nas duas planilhas originais que subsidiaram a contratação da FGP Andrade Transportes e Locação Ltda. EPP (peças 32 e 33) .
49. Quanto à suposta alteração do valor unitário do item 3, tal cogitação teve por origem divergência identificada em informações prestadas, em ocasiões distintas, pelo 15º Regimento de Cavalaria Mecanizado. De fato, embora constasse especificado no instrumento do Contrato 4/2019, o preço unitário de R$ 305,80 (peça 12, p. 2) , em manifestação posterior, a unidade encaminhou outra planilha indicando, para o item 3, o valor unitário de R$ 295,80 (peça 49, p. 1) .
49.1. A despeito dessa inconsistência, o 15º Regimento de Cavalaria Mecanizado havia asseverado a inocorrência de qualquer 'readequação dos valores provenientes da licitação em questão'  (peça 88, p. 2, item 4.II) .
49.2. No entanto, juntamente com a citada resposta negativa (peça 88) , a unidade militar encaminhou, como anexo, novamente planilha na qual consta, para o item 3, o valor unitário de R$ 295,80 (peça 97, p. 1) , divergente, como dito, do preço que figura no instrumento do Contrato 4/2019 (peça 12, p. 2) , na ata de registro de preços formalizada ao término do pregão  (peça 13, p. 2) e, também, no relatório de homologação emitido pelo sistema Comprasnet (peça 127, p. 2) .
49.3. Assim, também esse aspecto carece de explicação.
50. Por fim, no que se refere à justificativa e ao objetivo da contratação, a unidade jurisdicionada remeteu o documento em que são discriminadas as necessidades da contratação  (peça 91) . Contudo, o mesmo documento traz apenas menção, de forma genérica, à estimativa de quantitativos e ao levantamento dos preços de mercado, sem qualquer detalhamento, como se vê no excerto abaixo reproduzido (peça 91, p. 2) :
'IV - ESTIMATIVA DAS QUANTIDADES, ACOMPANHADAS DAS MEMÓRIAS DE CÁLCULO E DOS DOCUMENTOS QUE LHE DÃO SUPORTE
Em relação ao quantitativo, esta administração tomou como base a estimativa realizada pelo Encarregado do Setor de Material, visando melhor atender as necessidades desta Organização Militar.
V - LEVANTAMENTO DE MERCADO E JUSTIFICATIVA DA ESCOLHA DO TIPO DE SOLUÇÃO A CONTRATAR
A Instrução Normativa 3/2017, que disciplina a orçamentação nos processos licitatórios, prevê variadas possibilidades de levantamento de mercado. Para o presente objeto utilizou-se o inciso III do art. 2º.
VI - ESTIMATIVA DE PREÇOS OU PREÇOS REFERENCIAIS
Considerando as informações disponibilizadas no Banco de Preços, e aproveitando os valores cotados, do Pregão Eletrônico 77/2018, da UASG 120645, que versa sobre Coleta de Lixo, foi orçado por esta administração, que o valor estimado para a presente contratação será de até R$ 173.700,00, conforme orçamento anexo.'
50.1. Não obstante, compulsando-se os autos, identificaram-se registros de pesquisas de preços realizadas (peças 24, 26, 27 e 28) .
50.2. Quanto à estimativa de quantitativos, embora não tenha sido localizada tal informação nestes autos, há que se admitir a real possibilidade de que o levantamento tenha sido feito a partir de histórico da prestação do mesmo serviço àquela unidade.
50.3. Portanto, esse ponto resta solucionado.
51. Assim sendo, além da dúvida acerca do preço unitário do item 3, remanesce, principalmente, a incerteza quanto à adequação de certas rubricas constantes das duas planilhas que subsidiaram as diversas contratações da FGP Andrade Transportes e Locação Ltda. EPP. Em síntese, as questões são aquelas apontadas na terceira análise promovida nestes autos (peça 71) - acrescidas da rubrica 'Salário-base' -, e transcritas no parágrafo 22 da presente instrução, a saber:
a) quanto à rubrica 'FAP' (Fator Acidentário de Prevenção) , incluída nos itens 2.3.1-I e 2.3.2I das planilhas relativas aos cargos de coletor e motorista (peça 48, p. 3-4; e peça 49, p. 3) :
a.1) que o fator constitui um multiplicador que pode variar entre 0,5 e 2,0, a ser aplicado sobre a alíquota do RAT, para fins de apuração do chamado 'RAT Ajustado';
a.2) que, ao se destacar o FAP em linha autônoma nas planilhas, o mencionado fator - fixado em 0,5, no presente caso - acaba por resultar na majoração do subtotal do Módulo 2.3 das planilhas, quando deveria, ao ser aplicado sobre o RAT, reduzir a alíquota dessa rubrica para 1,5%  (0,5 vezes 3,0%) ;
b) quanto à rubrica 'Adicional de Insalubridade', incluída nos itens 1.1-B e 1.2-F das planilhas relativas aos cargos de coletor e motorista (peça 48, p. 2; e peça 49, p. 2) :
b.1) que o percentual para o cargo de 'coletor' foi estabelecido em 40%, ou seja, o limite máximo estipulado no art. 192 da Consolidação das Leis do Trabalho;
b.2) que, para o posto de motorista, há divergência entre as alíquotas discriminadas no item 1.2.F do Módulo 1 das duas planilhas relativamente aos itens 1 e 2 (13,3%) e ao item 3 (20%) ;
c) quanto à rubrica 'Férias', incluída nos itens 2.1.1 B e 2.1.2-B das planilhas relativas aos cargos de coletor e motorista (peça 48, p. 3; e peça 49, p. 2) :
c.1) que essa verba tem como objetivo 'suprir a necessidade do pagamento das férias remuneradas do trabalhador alocado ao serviço ao final do contrato de 12 meses';
c.2) que, portanto, visa ao provisionamento para fins de pagamento das férias do empregado que, alocado ao serviço, adquiriu o direito no curso do primeiro ano de vigência do contrato, mas só vai poder usufruir no ano seguinte;
c.3) que, como esse custo já incorreu para a contratada assim que o empregado completou seu primeiro período aquisitivo, e considerando que o contrato pode se encerrar ao fim do primeiro ano, é cabível esse pagamento pelo contratante; e
c.4) que, contudo, como essa situação só ocorre no primeiro ano da execução contratual, não se mostra razoável a renovação dessa rubrica em caso de prorrogação do ajuste firmado, como preceituam a Nota 3 (incluída na IN-MP 5/2017 pela IN-MP 7/2018) relativa à composição do Submódulo 2.1 prevista no modelo de planilha de custos e formação de preços apresentado no Anexo VII-D da IN-MP 5/2017, bem como no item 17 da Nota Técnica 652/2017-MP.
52. Portanto, e tendo em conta o dever imputado ao órgão licitante - mais especificamente ao seu pregoeiro - de decidir motivadamente a respeito da aceitabilidade das propostas, conforme prescreve o inciso XI do art. 4º da Lei 10.520/2002, é imperativo que o 15º Regimento de Cavalaria Mecanizado se pronuncie conclusivamente acerca das questões acima discriminadas, por meio da verificação da procedência (ou improcedência) daquelas rubricas e dos valores a elas associados, bem como esclarecendo, na mesma oportunidade, sobre preço unitário vigente para o item 3, em vista das divergências identificadas nas planilhas remetidas pela unidade em resposta a diligências anteriores.
Conclusão
53. Assim sendo, e considerando que os sucessivos saneamentos realizados até este momento mostraramse infrutíferos para a solução da principal questão tratada nesta representação, entendemos que o ideal seria expedir determinação no sentido de que, à vista das considerações feitas no parágrafo 51 desta instrução e das indagações consignadas na diligência sugerida por ocasião da terceira instrução (peça 71) , o 15º Regimento de Cavalaria Mecanizado verifique, nas duas citadas planilhas, a conformidade das rubricas e valores às normas pertinentes, em especial no que se refere às verbas 'Salário-base', 'Adicional de Insalubridade', 'Riscos Ambientais do Trabalho - RAT', 'Fator Acidentário de Prevenção - FAP' e 'Férias', atribuídas aos postos de motorista e coletor, apresentando a este Tribunal, em seguida, o resultado do exame (com os documentos que o subsidiaram) , bem como as providências vislumbradas (ou já adotadas) para corrigir eventuais erros constatados.
54. Todavia, em virtude da nova diretriz introduzida pela Resolução-TCU 315/2020, sugerimos, ante a necessidade da construção participativa das deliberações deste Tribunal, que o 15º Regimento de Cavalaria Mecanizado seja instado a se manifestar, se assim desejar, acerca da proposta de determinação acima formulada, esclarecendo sobre as consequências práticas da implementação da medida aventada, bem como sobre as eventuais alternativas cogitadas para avaliar a adequabilidade das rubricas e valores previstos nas referidas planilhas, a fim de identificar - e, sendo o caso, corrigir - possíveis erros constatados ou remover seus efeitos.
55. Importante ressaltar que, dependendo da resposta obtida do 15º Regimento de Cavalaria Mecanizado, outras ações precisarão ser adotadas, especificamente objetivando, se for o caso, a realização de ajustes nas demais contratações realizadas por outras unidades com amparo no mesmo Pregão Eletrônico SRP 3/2019, mencionadas no parágrafo 7 desta instrução.
 (...) 
J. Proposta de Encaminhamento
56. Em virtude do exposto, propõe-se:
56.1. conhecer da representação, vez que satisfeitos os requisitos de admissibilidade constantes do art. 113, § 1º, da Lei 8.666/1993, aplicável por força do art. 9º da Lei 10.520/2002, c/c os arts. 235 e 237, inciso VII, do Regimento Interno do TCU, e no art. 103, § 1º, da ResoluçãoTCU 259/2014, conforme exame realizado na primeira instrução (peça 6) ;
56.2. considerando a possibilidade de construção participativa das deliberações deste Tribunal, nos termos do art. 14 da Resolução-TCU 315/2020, bem como o previsto nas Normas de Auditoria  (NAT) aprovadas pela Portaria-TCU 280/2010, relativamente aos comentários dos gestores, instituto aplicável também às representações e denúncias:
a) solicitar ao 15º Regimento de Cavalaria Mecanizado, que, no prazo de quinze dias, e se assim desejar:
a.1) manifeste-se acerca dos possíveis impactos de uma determinação do TCU no sentido de que, tendo em conta as considerações feitas no parágrafo 51 desta instrução e as indagações consignadas na diligência sugerida por ocasião da terceira instrução (peça 71) , promova a verificação da conformidade às normas pertinentes das rubricas (e de seus valores) constantes das planilhas apresentadas pela FGP Andrade Transportes e Locação Ltda. EPP para os itens 1 e 2 e para o item 3, em especial no que se refere às verbas 'Salário-base', 'Adicional de Insalubridade', 'Riscos Ambientais do Trabalho - RAT', 'Fator Acidentário de Prevenção - FAP' e 'Férias', atribuídas aos postos de motorista e coletor, bem como apresente a este Tribunal, em seguida, o resultado do exame acompanhado dos documentos que o subsidiaram, discriminando, ainda, as providências vislumbradas (ou já adotadas) para corrigir eventuais erros constatados ou remover seus efeitos;
a.2) indique, em alternativa à determinação acima proposta, as ações que poderiam ser adotadas pela própria unidade militar a fim de avaliar a adequação das citadas rubricas (e de seus valores) às normas pertinentes, bem como identificar - e, se necessário, corrigir - eventuais erros constatados ou remover seus efeitos;
b) alertar ao 15º Regimento de Cavalaria Mecanizado, no que tange à oportunidade objetivando a construção participativa de deliberações alvitrada na alínea anterior, que:
b.1) a sua manifestação, no que se refere aos impactos das possíveis medidas a serem adotadas pelo TCU e às alternativas suscitadas, será avaliada na proposição de mérito, mas não vincula as decisões desta Corte de Contas, notadamente quando os riscos decorrentes de sua adoção e/ou da manutenção de situação irregular não se coadunarem com o interesse público que se pretende tutelar;
b.2) a ausência de manifestação no prazo estipulado não impedirá o andamento processual, podendo o TCU vir a prolatar decisão de mérito caso haja elementos suficientes que caracterizem afronta a princípios ou normas, ou, ainda, possibilidade de ocorrência de prejuízos à Administração; e
b.3) a ausência de manifestação não será considerada motivo de sanção; e
56.3. encaminhar cópia da presente instrução ao 15º Regimento de Cavalaria Mecanizado, a fim de subsidiar o atendimento à proposta acima formulada."
É o Relatório.

Michele dos Santos Calhau (187241/OAB-RJ) e Luiz Eduardo Abilio Bastos (129401/OAB-RJ), representando FGP Andrade Transportes e Locação Ltda. EPP; Tabitha Neves dos Santos (223.210/OAB-RJ), representando Landtec Consultoria Ambiental e Serviços de Construção Civil Ltda.

Não atuou.

REPRESENTAÇÃO COM PEDIDO DE CAUTELAR. 15º REGIMENTO DE CAVALARIA MECANIZADO DO EXÉRCITO BRASILEIRO. POSSÍVEIS IRREGULARIDADES NO PREGÃO ELETRÔNICO SRP 3/2019. OITIVA PRÉVIA. DILIGÊNCIAS. AUSÊNCIA DE PRESSUPOSTOS PARA ADOÇÃO DA MEDIDA CAUTELAR. OITIVAS. DILIGÊNCIAS. PROCEDÊNCIA PARCIAL. AUSÊNCIA DE RISCO, RELEVÂNCIA OU MATERIALIDADE. CONHECIMENTO. PROCEDÊNCIA PARCIAL. CIÊNCIA.

REPRESENTAÇÃO (REPR)

Secretaria de Controle Externo de Aquisições Logísticas (Selog).

Trata-se de representação, com pedido de cautelar, formulada pela empresa Landetec Consultoria Ambiental e Serviços de Construção Civil Ltda., acerca de possíveis irregularidades na condução do Pregão Eletrônico para Registro de Preço (PE SRP) 3/2019, realizado pelo 15º Regimento de Cavalaria Mecanizado (15º RC Mec) , visando à contratação de serviços de coleta, transporte e destinação de resíduos (de classe II-B e de classe II-A) e de efluentes, para atender à referida unidade e outras 14 participantes.
O certame foi dividido em três itens, todos vencidos pela empresa FGP Andrade Transporte e Locação Ltda. - EPP (FGP) , pelos valores de R$ 4,3 milhões (item 1) , R$ 7,7 milhões (item 2) e R$ 344 mil (item 3) .
O objeto foi homologado e adjudicado em 24/9/2019 e a ata de registro de preços foi assinada no dia seguinte, com vigência de doze meses.
Em consulta ao Siasg realizada em 31/5/2021, a Selog verificou que seis unidades gestoras firmaram sete contratos com a signatária da ARP, sendo dois deles celebrados pelo 15º Regimento de Cavalaria Mecanizado: o Contrato 4/2019, abrangendo os itens 1 e 2 do certame, e o Contrato 2/2020, contemplando o item 3.
Consta nos autos, ainda, a informação de que o Contrato 4/2019 foi prorrogado, em 24/9/2020, por mais doze meses (peça 115) .
Em resumo, a representante trouxe a esta Corte questionamentos acerca da proposta vencedora, defendendo a ilegalidade de vários de seus itens e a sua inexequibilidade, já que, supostamente, o valor apresentado pela empresa FGP seria insuficiente para o pagamento dos direitos trabalhistas de seus contratados.
Solicitou, então, a adoção de medida cautelar para suspensão dos atos referentes ao PE SRP 3/2019 e o retorno do certame à fase anterior a fim de que fosse recusada a proposta da FGP por manifesta inexequibilidade. Na hipótese de não ser possível o retorno de fase, pleiteou que fosse cautelarmente declarada a nulidade do processo licitatório e dos atos e contratos dele decorrentes.
Antes de se manifestar quanto à cautelar pleiteada, a unidade instrutora entendeu necessária a adoção de medidas saneadoras junto ao 15º RC Mec.
Promovidas oitivas e diligências junto ao 15º RC Mec, a Selog afastou algumas das hipóteses formuladas pela representante. Remanesceram pendentes de esclarecimento outras questões, sem o qual não seria possível caracterizar a plausibilidade do direito invocado. Considerando, ainda, a existência de contratos firmados e em execução e o caráter provavelmente essencial dos serviços prestados, o que poderia caracterizar o perigo da demora reverso, a unidade instrutora propôs o indeferimento da cautelar, bem como a realização de novas diligências e oitivas.
As análises até então empreendidas e os encaminhamentos propostos foram por mim referendados por meio do despacho à peça 73.
Realizadas novas diligências e oitivas, foram elididos mais alguns dos questionamentos inicialmente formulados.
Restaram pendentes de esclarecimento, contudo, as seguintes questões:
2.1. inclusão da rubrica de fator acidentário de prevenção (FAP) em uma linha autônoma da planilha, o que estaria em desacordo com o art. 202-A do Decreto 3.048/1999 e teria resultado na majoração do subtotal do módulo 2.3 das planilhas de custos;
2.2. previsão do percentual máximo previsto no art. 192 da Consolidação das Leis do Trabalho (CLT) na rubrica de adicional de insalubridade para o cargo de coletor;
2.3. divergência entre o adicional de insalubridade para o cargo de motorista estabelecido na planilha de custos e formação de preços dos itens 1 e 2 e na do item 3;
2.4. previsão de rubrica não renovável (itens 2.1.1-B e 2.1.2-B) para provisionamento do pagamento de férias de empregados que adquiriram o direito no primeiro ano do contrato, mas somente usufruirão no ano seguinte - como essa situação somente ocorre no primeiro ano da execução contratual, a rubrica deveria ser excluída em caso de prorrogação do ajuste;
2.5. ausência de comprovação de que o preço do item 3 do Contrato 4/2019 teria sido formalmente corrigido por meio de aditivo contratual, passando de R$ 305,80 para R$ 295,80;
Considerando o insucesso das diversas tentativas de saneamento dos autos até o momento, a unidade instrutora propôs, em sua última instrução (peça 128) , determinar ao 15º Regimento de Cavalaria Mecanizado que verificasse a conformidade das rubricas e encaminhasse o resultado do exame ao TCU.
Previamente à concretização dessa medida, a unidade instrutora sugere que seja realizada oitiva para construção participativa da deliberação junto ao 15º RC Mec, nos termos do art. 14 da Resolução-TCU 315/2020.
Passo a tratar da matéria.
Rememoro que a principal alegação da representante foi a de que a proposta vencedora seria inexequível.
Passado um ano de apurações, após quatro instruções e diversas oitivas e diligências promovidas junto ao 15º RC Mec, à empresa FGP Andrade Transportes e Locação Ltda. EPP, ao Instituto Estadual de Ambiente (Inea) , ao Conselho Regional de Engenharia e Agronomia do Rio de Janeiro, não foram identificados, até o momento, indícios de irregularidade na execução dos contratos firmados com o 15º RC Mec ou com outros órgãos que aderiram à ata de registro de preços.
Ressalto as afirmações do próprio 15º RC Mec no sentido de que o Contrato 4/2019 foi prorrogado, tendo em vista sua execução satisfatória, e de que, a cada empenho e liquidação, são realizadas verificações para garantir que a contratada se mantenha em dia com suas obrigações (peça 115, p 1-2) .
Revisitando os indícios perquiridos pela Selog, verifico tratarem de suspeitas de que haveria uma superestimativa de alguns itens que compõem a planilha de preços da empresa FGP. Entretanto, não há, no processo, indicativo de que haveria, de fato, sobrepreço nos contratos firmados com base na ata de registro de preços.
Não considero que as informações faltantes, apontadas pela Selog, são relevantes o suficiente para ensejar o prosseguimento da atuação desta Corte.
A única impropriedade efetivamente verificada foi a de que houve falha na inclusão da rubrica de fator acidentário de prevenção (FAP) em uma linha autônoma da planilha. Embora não tenha sido quantificado o impacto correspondente, houve descumprimento do art. 202-A do Decreto 3.048/1999.
Diante desse cenário, da ausência de informações quanto ao potencial impacto financeiro das possíveis irregularidades identificadas, os elementos constantes nos autos indicam que as questões ainda pendentes de verificação não preenchem os requisitos de materialidade, risco e relevância, necessários para ensejar a adoção de novas medidas saneadoras por parte desta Corte.
Assim sendo, em prol da razoabilidade e da economia processual, deixo de acolher a proposta de determinação formulada pela unidade instrutora e opto por dar ciência ao 15º RC Mec de que inclusão da rubrica de fator acidentário de prevenção (FAP) em uma linha autônoma da planilha está em desacordo com o art. 202-A do Decreto 3.048/1999 e teria resultado na majoração do subtotal do módulo 2.3 das planilhas de custos.
	Ante o exposto, voto por que este Tribunal adote a minuta de acórdão que ora submeto à deliberação deste Colegiado.
TCU, Sala das Sessões, em 27 de outubro de 2021.
Ministro BRUNO DANTAS 
Relator